【裁判字號】    99,台上,6347
【裁判日期】    991014
【裁判案由】    違反公職人員選舉罷免法等罪
【裁判全文】
最高法院刑事判決            九十九年度台上字第六三四七號
上  訴  人  甲○○
選任辯護人  謝志嘉律師
            周威良律師
上  訴  人  乙  ○
選任辯護人  謝志嘉律師
上列上訴人等因違反公職人員選舉罷免法等罪案件，不服台灣高
等法院中華民國九十八年十二月二十三日第二審更審判決（九十
七年度選上更(一)第一九號，起訴案號：台灣台北地方法院檢察署
九十六年度選偵字第十、二十一號），提起上訴，本院判決如下
：
    主  文
上訴駁回。
    理  由
按刑事訴訟法第三百七十七條規定，上訴於第三審法院，非以判
決違背法令為理由，不得為之。是提起第三審上訴，應以原判決
違背法令為理由，係屬法定要件。如果上訴理由書狀並未依據卷
內訴訟資料，具體指摘原判決不適用何種法則或如何適用不當，
或所指摘原判決違法情事，顯與法律規定得為第三審上訴理由之
違法情形，不相適合時，均應認其上訴為違背法律上之程式，予
以駁回。本件上訴人甲○○上訴意旨略稱：(一)、原判決援引郭吉
川、林勇等相關供述各情，據以認定甲○○有如原判決事實欄一
所載之犯行。然甲○○否認有前揭犯行，且依蔡重吉、乙○、陳
赤牛、蘇東楠、邱炳旺、吳誠民、李素卿、林承柱、施福慶、徐
謙榮、張國豐、賴吉勇、蔡重務、江明宗、李清地、林水池、葉
子海、蔡阿富等人相關供述各情以觀，足見郭吉川、林勇供述各
情並非事實。乃原判決竟不採蔡重吉等人有利於甲○○供述各情
，僅依據郭吉川、林勇不利於甲○○供述各節，復未說明有何補
強證據可資參照，即認甲○○有如原判決事實欄一所載之犯行，
於法有違。又甲○○雖未聲請原審傳喚曾參與如原判決一所示餐
會（下稱餐會）之台北市洗衣商業同業公會（下稱洗衣公會）所
有會員及理監事、小組長等，然原審未依職權調查，以查明洗衣
公會理監事及小組長等是否有將餐費將由甲○○支付之訊息，告
知參與該次餐會之洗衣公會之會員等情，有調查未盡之違法。(二)
、公職人員選舉罷免法第九十九條第一項之所謂對有投票權之人
，交付不正利益，而約其不行使投票權，或為一定之行使，必須
行賄者已實行交付不正利益之行為，且收受者認識行賄者交付之
目的，並具有受賄之意思，方為成立。而本件依林勇相關供述各
情以觀，其並未供述甲○○或蔡重吉在餐會現場，曾當眾宣稱餐
費將由彼等支付等情，且林勇不利於甲○○供述各情，亦無會議
紀錄等可資佐證，並不能證明係屬事實。又陳赤牛、蘇東楠、邱
炳旺、吳昭男、李素卿、林承柱、施福慶、徐謙榮、蔡重務、張
國豐、吳誠民、賴吉勇、江明宗、李清地、葉子海、蔡阿富等人
復均供稱：彼等不知餐費係由何人支付，亦未答應投票給甲○○
等情。則參與餐會之洗衣公會會員是否確有得到餐費將由甲○○
支付之訊息，非無疑義。乃原判決於無明確證據之情形下，即逕
為不利於甲○○之認定。又原判決以參與餐會而明示或默示許諾
將投票與甲○○者，僅有林勇及如原判決附表一所示之人，而就
檢察官所指其餘參與餐會之有投票權人，則論斷說明檢察官未舉
證證明該其餘之人究係何人，並不能證明該其餘之人均係有投票
權之人，而就該部分為不另為甲○○無罪之諭知，其前後之論述
說明相互矛盾。又原審未傳喚該其餘之人到庭調查，復認定林勇
係基於幫助之犯意為本件犯行，於法有違。(三)、原判決或認定甲
○○交付不正利益之對象係林勇及如原判決附表一所示之人，復
又以參加餐會之全部人數計算不正利益之金額，或又說明甲○○
交付不正利益之對象係全部參加餐會之人，其認定記載論述說明
各情前後矛盾。又原判決援引林勇不利於甲○○供述各情，為不
利於甲○○認定之依據，然依林勇證稱：伊事後對甲○○印象很
壞等情以觀，足見其不利於甲○○供述各情，並非事實。參照林
勇、郭吉川、陳赤牛相關供述各情以觀，足見參與餐會之人並不
知係何人支付餐費，且參與餐會與投票給甲○○間並無對價關係
。乃原判決於無明確證據之情形下，逕為不利於甲○○之推論，
於法有違。另依原判決事實欄之記載，其認定甲○○交付不正利
益之標的，係林勇及如原判決附表一所示之人部分之餐費，乃原
判決復又說明甲○○交付不正利益之標的，係餐費全部即新台幣
（下同）十二萬二千一百八十元，即另又論述林勇及如原判決附
表一所示之人所收受之不正利益每人高達八千七百二十七元，其
所為之認定記載論述說明前後矛盾，於法有違。(四)、依證人吳昭
男、邱炳旺、李素卿、林承柱、施福慶、徐謙榮、蔡重務、黃秀
娟、江明宗、李清池、林水池、葉子海、蔡阿富證述各情以觀，
彼等均證稱不知係何人支付餐費，及未見到及允諾投票與甲○○
等情，而上開證人相關證述各情均非明確，乃原審未傳喚上開證
人到庭調查詰問，即逕認上開證人有利於甲○○證述各情均非可
採，並為不利於甲○○之認定。又原判決事實欄認定甲○○係交
付不正利益與林勇及如附表一所示之人，惟其理由欄復又援引郭
吉川、林勇等證述各情，說明甲○○交付不正利益之對象係參與
餐會之全部人員，其認定記載論述說明前後不盡相符。且民事案
件與刑事案件之採證標準不同，乃原判決竟認郭吉川、林勇於民
事案件中供述各情為有證據能力。另甲○○於當選無效之民事案
件中雖敗訴，然並無明確證據足資證明甲○○有為本案犯行。乃
原判決於無明確證據之情形下，竟遽為不利於甲○○之認定，於
法有違。(五)、甲○○否認有原判決事實欄一所載之犯行，而依蔡
重吉、乙○、陳赤牛、蘇東楠及如原判決附表一所示之人相關供
述各情，足以佐證甲○○否認辯解各情係屬事實。又郭吉川、林
勇雖為不利於甲○○之供述，然彼等供述各情與陳赤牛、蘇東楠
供述各節不符，亦與如原判決附表一所示之人之供述有異，乃原
判決竟僅憑郭吉川、林勇有瑕疵之供述，即逕為不利於甲○○之
認定。另本案參與餐會之人尚有一百五十餘人未到庭，雖甲○○
未曾傳喚上開證人到庭，然該等證人能證明本案究由何人支付餐
費，及林勇等相關證述各情是否屬實等情，乃原審未依法傳喚上
開證人到庭調查，即為不利於甲○○之認定。且依林勇、陳赤牛
、蘇東楠及如原判決附表一所示之人相關供述各情以觀，洗衣公
會理事及小組長是否有將餐費將由甲○○支付之事轉知參與餐會
之人，非無疑義，並不能證明甲○○有原判決事實欄一所載之犯
行。乃原判決未詳細斟酌上情，認定林勇係基於幫助之犯意為本
件犯行，復於無明確證據之情形下，即逕為不利於甲○○之認定
，於法有違等語。上訴人乙○上訴意旨略稱：(一)、依刑事訴訟法
第一百八十三條第二項之規定以觀，足見檢察官或法官在證人就
個別問題主張行使拒絕證言權後，才有權決定個別問題是否會導
致證人自證己罪，而得就證人之拒絕證言為許可或駁回之裁定，
即檢察官或法官應於訊問證人前，依刑事訴訟法第一百八十六條
第二項之規定，告知證人有刑事訴訟法第一百八十一條之情形者
，得拒絕證言。本件檢察官於偵查中不得因主觀上認為乙○無受
追訴之虞，即不於訊問前告知乙○得行使拒絕證言權。又乙○係
今源國際開發股份有限公司（下稱今源公司）之會計，並不知蔡
重吉要其開具如原判決事實一所示之支票（下稱系爭支票）交付
儂來餐廳之內情，且參照本案相關經過情節以觀，檢察官於偵查
中訊問乙○時並無從據以預知，乙○並無因賄選犯行而遭追訴或
處罰之虞，乃檢察官於偵查中訊問乙○前竟未向其告知得拒絕證
言，則參照本院民國九十七年度台上字第二六五號刑事判決，尚
難認乙○於檢察官偵查中之具結合法有效，乙○自不應負偽證罪
責。乃原判決未詳細斟酌上情，而為不利於乙○之認定，於法有
違。(二)、原判決於事實欄或認定：……嗣由「不知情」之會計乙
○，使用蔡重吉向不知情之崔守仁借用之空白支票，簽發面額十
二萬二千一百八十元之支票一紙，交與儂來餐廳之負責人黃嚴素
月，或又記載：……乙○「明知」其係依蔡重吉指示，開立上述
支票交付黃嚴素月等情，其前後之認定記載為有矛盾，並與理由
欄之論述說明不符，其事實有欠明瞭，不足為適用法律之依據。
另乙○並未參與系爭餐會，且證人吳昭男、邱炳旺、李素卿、林
承柱、施福慶、徐謙榮、蔡重務、黃秀娟、江明宗、李清地、林
水池、葉子海、蔡阿富等人相關證述各情，核與證人陳赤牛證稱
：伊不知道餐費由何人支出，而林勇亦未向伊告知餐費由何人支
出等情，及證人蘇東楠證稱：伊不知餐費係由何人負擔及有否發
放文宣等節相符，足見乙○否認辯解各情堪以採信。乃原審未詳
細斟酌上情，逕為不利於乙○之認定，於法有違等語。
惟查：(一)、原判決認定甲○○有原判決事實欄一所記載共同對於
有投票權之人，交付不正利益，而約其投票權為一定之行使犯行
，係以訊據甲○○雖否認有前揭犯行，辯稱：伊並未要求他人幫
伊舉辦餐會，伊參加餐會是選舉期間之拜會行程，並非賄選云云
。然查上訴人二人及蔡重吉均不爭執如原判決事實欄一所載之相
關事實，上情並據證人崔守仁、黃嚴素月證述明確，復有儂來餐
廳訂桌紀錄、儂來餐廳因餐會所開立之統一發票、儂來餐廳因餐
會所取得之支票影本附卷可資佐證。又依證人郭吉川、林勇、陳
赤牛、黃嚴素月及乙○證述各情，參酌甲○○自承今源公司係伊
所經營，今源公司基本資料查詢電腦列印資料亦載明甲○○係今
源公司之負責人，而儂來餐廳之統一發票上並記載買受公司係今
源公司之統一編號，而上情倘非執行付款之乙○要求黃嚴素月登
載，儂來餐廳焉能知悉今源公司之統一編號並予登載；甲○○等
係邀約同質性高及凝聚力強之特定商業團體之選民，至擺宴二十
八桌之儂來餐廳享用正式餐點及喝酒等，花費共計十二萬二千一
百八十元，而依通常社會價值觀念，其足以強化與宴之人對甲○
○之印象，而影響與宴之人投票之決定，進而將選票投給甲○○
。又甲○○、蔡重吉與洗衣公會毫無淵源，彼等顯係為使甲○○
獲得勝選，而宴請林勇及如原判決附表一所示之有投票權人，而
林勇及如原判決附表一所示之人平白享用餐宴，且餐宴時餐桌上
並放置有甲○○之競選文宣，甲○○、蔡重吉並於餐宴時到場尋
求投票支持，彼等顯有默示將投票給甲○○之許諾，甲○○提供
系爭餐宴顯屬賄選之對價，堪認甲○○確有如原判決事實欄一所
載之犯行。蔡重吉、乙○雖供稱：本件餐費係蔡重吉為洗衣公會
代墊云云，又乙○所提出之帳冊在系爭餐費項下雖加註「儂來暫
付款」等情，然蔡重吉相關供述各情核與常情有違，而乙○受僱
於蔡重吉，其供述各情難免迴護，且上情並核與調查所得事證不
符，並不能為有利於甲○○之論斷。如原判決附表一所示之人雖
證稱：彼等不知餐費係由何人支付云云，然依林勇供述：伊透過
洗衣公會系統將餐費由甲○○支付之訊息傳遞給會員等情，參酌
本案餐會出席人數超乎預期，及出席餐會之人無人繳納餐費，暨
如原判決附表一所示之人均從商，彼等均具有豐富之社會經驗，
衡情顯無不知何人支付餐費之理等情以觀，堪認如原判決附表一
所示之人上開證述各情，並無足取。郭吉川、林勇就部分細節之
供述雖不盡一致，然彼等就重要情節之供述並無歧異，尚不得以
此即認彼等供述各情均無可採。又證人蘇東楠、陳赤牛部分供述
內容，雖與林勇、郭吉川供述各節不盡相符，然依蘇東楠、陳赤
牛相關供述各情以觀，彼等二人對本案相關細節等不盡瞭解，且
彼等二人亦非甲○○選區之有投票權人，上情核與常情不悖，尚
不得以此即認彼等之相關供述證據皆不可採。甲○○雖另提出台
北崑崙正興宮之資料，辯稱：郭吉川與其競選對手林國城關係密
切，郭吉川證述各情並非事實云云，然上情與郭吉川證述各情是
否可採，其間並無必然關聯，且郭吉川相關證述各情經調查與事
實相符，甲○○提出之上開資料及相關辯解各情，並不能為其有
利之論斷。本件賄選行為發生之時間在選舉投票前一個多月，甲
○○於斯時雖尚未登記參選，然甲○○於其時已組成競選團隊意
欲參選，且當時已能確定有投票權人為何人，甲○○原審選任辯
護人為其辯稱：甲○○於案發時尚未取得候選人身分，並不構成
投票行賄罪云云，並非可取。甲○○否認辯解各情無非係屬事後
卸責之詞，不足採信。(二)、原判決認定乙○有原判決事實欄二所
記載證人於檢察官偵查中，於案情有重要關係之事項，供前具結
，而為虛偽之陳述犯行，係以訊據乙○雖否認有前揭犯行，辯稱
：伊在檢察官偵查中之證述均係事實云云。然查乙○於檢察官偵
查中有如原判決事實欄二所載之證述，業據乙○供述明確，並有
該部分檢察官偵查筆錄及乙○結文附卷可稽。又系爭餐會經郭吉
川供出而引起檢調注意，乙○乃於九十六年一月二十九日，邀陳
赤牛前往儂來餐廳介紹與黃嚴素月結識，欲與陳赤牛、黃嚴素月
等勾串為虛偽之陳述，業據陳赤牛、黃嚴素月證述明確，且經第
一審勘驗陳赤牛提出其與乙○、黃嚴素月之對話錄音帶，其內容
確與陳赤牛、黃嚴素月證述各情相符，足見陳赤牛、黃嚴素月證
述各情係屬事實。另參酌本件餐費係由蔡重吉指示乙○開具系爭
支票支付儂來餐廳，儂來餐廳並依乙○之要求開立買受人為今源
公司之統一發票交付乙○收執，洗衣公會或陳赤牛未曾因系爭餐
會而支付任何餐費，堪認乙○於九十六年一月二十九日之前，已
知悉蔡重吉指示其開立系爭支票交付黃嚴素月，係用以支付系爭
餐會之餐費，系爭支票並非代洗衣公會支付餐費，其於檢察官偵
查中如原判決事實欄二證述各情，係屬虛偽之陳述。另乙○於檢
察官偵查中如原判決事實欄二所載之證述各情，係屬與判斷如原
判決事實欄一所示案情有重要關係之事項，乙○所為顯應負偽證
罪責。乙○原審選任辯護人雖為其辯稱：檢察官以證人身分訊問
乙○時，未告知其得拒絕證言之權利，所為之具結即有瑕疵，並
不生合法之效力，則縱乙○於檢察官偵查中陳述不實，亦不能論
以偽證罪云云。惟證人得否行使其拒絕證言權，必須就具體問題
逐一檢視，非謂證人與案情有所關連，法院或檢察官即應告知證
人得概括拒絕證言。乙○於檢察官偵查中為如原判決事實欄二所
載證言之前，其在法務部調查局詢問時並未敘及其曾參加系爭餐
會，而僅言及其事後受蔡重吉之指示簽發系爭支票支付儂來餐廳
，乙○既陳稱伊對甲○○、蔡重吉之賄選行為並不知情，自無因
同犯行而遭追訴、處罰之虞，則檢察官於乙○證述時未認其有拒
絕證言權，而未依刑事訴訟法第一百八十六條第二項之規定，向
其告知依刑事訴訟法第一百八十一條之規定，得拒絕證言之相關
情形，於法並無違誤。乙○否認辯解各情，無非係屬事後卸責之
詞，不足採信等情，予以綜合判斷。因而撤銷第一審關於上訴人
二人部分之判決，改判論處甲○○共同對於有投票權之人，交付
不正利益，而約其投票權為一定之行使罪刑；乙○證人，於檢察
官偵查中，於案情有重要關係之事項，供前具結，而為虛偽之陳
述罪刑，已於判決內說明其所憑之證據及其認定之理由。按供述
證據前後，雖稍有參差或互相矛盾，事實審法院非不可本於經驗
法則斟酌其他證據作合理之比較定其取捨，從而供述證據之一部
認為真實者予以採取，亦非證據法則所不許。又證據之取捨與證
據之證明力如何，均屬事實審法院得自由裁量、判斷之職權；苟
其此項裁量、判斷，並不悖乎通常一般之人日常生活經驗之定則
或論理法則，又於判決內論敘其何以作此判斷之心證理由者，即
不得任意指摘其為違法，而據為提起第三審上訴之合法理由。原
判決綜合上述各項證據資料，據以認定林勇係基於幫助犯意而為
本件犯行；上訴人二人確有如原判決事實欄所載之犯行等情，乃
其採證認事調查職權之合法行使，且無理由不備或理由矛盾等情
事，不容任意指為違法。綜觀原判決之全案情節及判決本旨，其
顯係謂甲○○確支付餐費十二萬二千一百八十元，參與餐會具有
投票權之人有林勇及如原判決附表一所示之人，甲○○對林勇及
如原判決附表一所示之人，應負對於有投票權之人，交付不正利
益罪責，難謂其有何相互矛盾之處。甲○○執原判決行文問題，
片面任意指摘原判決不當，並無足取。縱認原判決就郭吉川、林
勇等相關供述各情，未逐句說明其為如何斟酌取捨之理由，而有
微疵，然於判決之結果並無影響，依刑事訴訟法第三百八十條規
定，仍不得據為合法之第三審上訴理由。原判決已說明檢察官於
偵查中訊問乙○前，未依刑事訴訟法第一百八十六條第二項之規
定，向其告知依刑事訴訟法第一百八十一條之規定，得拒絕證言
之相關情形，於法並無違誤（原判決理由欄參、一、(三)）；並說
明郭吉川、林勇於民事案件在法官前供述各情，依刑事訴訟法第
一百五十九條之一第一項規定為有證據能力，且彼等二人於原審
審理中並經踐行交互詰問程序，而完足為經合法調查之證據（原
判決理由欄壹、三）等情明確，並非無據。上訴人二人上訴意旨
或援引與本案情節不同之本院另案刑事判決，或就原判決已說明
之事項，徒憑己意任意指摘原判決不當，並無足取。按有利於被
告之證據不採納及應於審判期日調查之證據，係指該證據倘予採
納或經調查所能證明者，得以推翻原審判決所確認之事實，而得
據以為不同之認定而言。如非事理所必然，或係無從調查之證據
方法，即欠缺其調查之必要性，縱未調查，或未於理由特加說明
，均與所謂違背法令之情形不相適合。原判決已說明如原判決附
表一所示之人，彼等於警詢及檢察官偵查中供述各情為有證據能
力，甲○○確有原判決事實欄一所載之犯行，所依憑之證據及理
由等情甚詳，而甲○○上訴意旨並未陳明其曾聲請原審就上訴意
旨所載各情再為如何之調查，且原審縱就上情再為調查，亦非得
以推翻原判決所確認之事實，而得據以為不同之認定，尚不得任
意指摘原審有應調查之證據而未予調查之違法。況原審於最後審
判期日調查證據完畢開始辯論前，審判長問甲○○及其原審選任
辯護人尚有何證據請求調查，甲○○及其原審選任辯護人均答稱
：「無」（原審卷第三宗第二九五頁），並未聲請原審再為其他
之調查。而本院為法律審，甲○○在本院又為此爭執，自非依據
卷內資料執為指摘之合法上訴第三審理由。上訴人二人徒憑己意
或就原判決已有說明之事項，或就原審判斷證據證明力之合法職
權行使，漫指其違法，重為單純事實上之爭執，難謂係適法上訴
第三審之理由，彼等上訴違背法律上之程式，均應予駁回。
據上論結，應依刑事訴訟法第三百九十五條前段，判決如主文。
中    華    民    國  九十九  年    十    月   十四   日
                      最高法院刑事第一庭
                          審判長法官  董  明  霈
                                法官  林  茂  雄
                                法官  張  祺  祥
                                法官  林  秀  夫
                                法官  林  瑞  斌
本件正本證明與原本無異
                                      書  記  官
中    華    民    國  九十九  年    十    月  二十一  日
                                                      Ｅ

司法院資訊處製作；財團法人民間司法改革基金會備份。
